最高法院刑事判決　　　　　　　　　　　　　　　九十三年度台上字第一三三五號
　　上　訴　人　甲○○
　　選任辯護人　劉進堂律師
右上訴人因殺人未遂案件，不服台灣高等法院台中分院中華民國九十二年十二月二日
第二審更審判決（九十二年度重上更(二)字第一九二號，起訴案號：台灣彰化地方法院
檢察署八十七年度偵字第二二九六號），提起上訴，本院判決如左：
    主  文
原判決撤銷，發回台灣高等法院台中分院。
    理  由
本件原判決認定上訴人甲○○因其父陳金標曾於民國八十六年二月二十一日二十時許
，駕駛已繳銷牌照之小貨車，與許進隆駕駛之ＯＥ｜七一四八號自用小客車在彰化縣
和美鎮○○街六十號旁發生擦撞，進而互毆涉訟，嗣因檢察官偵查中，陳金標要求許
進隆和解撤回告訴被拒，引起上訴人心生不滿，於同年四月三日晚上十時十分許，邀
約自幼患有腦性麻痺之王忠平（業經原審法院另案依傷害罪判處有期徒刑一年確定）
，告知欲與人打架，另又邀同二位不詳姓名成年男子共四人，由上訴人及該二不詳姓
名者分持開山刀及西瓜刀，乘坐二部機車前往彰化縣和美鎮○○路三十一巷二十四號
許進隆繼父賴昌林之住宅尋釁，抵達後藉詞欲找綽號「天狗」之賴哲宗（即賴昌林之
子，與許進隆、許進興係同母異父兄弟），因賴哲宗不在，賴母張雪霞見狀，欲報警
處理，王忠平即以傷害犯意出手毆打張雪霞，在場之許進隆遂抓住王忠平，致引起上
訴人及該二位不詳姓名者不滿，竟基於殺人之犯意聯絡，分持開山刀及西瓜刀向賴昌
林、張雪霞、許進隆及隨後經家人告知返回察看之許進興等四人之頭部、身體等處揮
砍，欲置之死地，使張雪霞受有右臉部六〤零點五〤零點五公分裂傷，鼻部受五點五
〤零點五〤零點五公分裂傷，右眼皮瘀血，許進興受有額頭五〤一〤一公分裂傷、後
腦部八〤一〤一公分裂傷、右臂五〤一〤一公分裂傷、五〤一〤二公分裂傷、五〤一
〤一公分裂傷、二〤一〤一公分裂傷、十〤一〤一公分裂傷、七〤二〤三公分裂傷共
六處，左臂十二〤五〤五公分裂傷、四〤二〤二公分裂傷共二處合併肌腱及神經斷裂
，許進隆受有頭部外傷輕度腦震盪、右後枕頂部五點五〤一點八〤一點二公分裂傷、
右後背部二點五〤零點五〤零點五公分裂傷及擦挫傷多處，賴昌林受有左手八〤零點
二〤零點二公分裂傷、四〤零點二〤零點二公分裂傷、右手三〤零點一〤零點一公分
裂傷，嗣因張雪霞等四人奮力抵抗，始倖免於難，上訴人及二不詳姓名者行兇後旋即
逃逸，王忠平則遭制伏交警處理等情。因而撤銷第一審所為科刑之判決，改判依想像
競合犯從一重論處上訴人共同殺人未遂罪刑。固非無見。
惟查：(一)、有罪之判決書，應記載認定犯罪事實所憑之證據及其認定之理由，刑事訴
訟法第三百十條第一款定有明文，而認定事實所憑之證據，須確實存在，就該卷宗內
不難考見者，始克當之，倘判決書內所記載之證據，與卷內筆錄或證物之內容不相適
合，則其判決之根據，實際上並不存在，自屬採證違法。原判決理由係引用許進興於
八十六年四月十六日警詢、八十七年二月二十日偵訊及許進隆於同日偵訊之指訴，資
為上訴人有本件殺人未遂犯行論據之一。然稽諸卷證，並無許進興、許進隆上開警詢
及偵訊筆錄之記載可考，則原審科刑判決所憑之證據，實際於卷內既不存在，所為採
證自屬違法。(二)、許進興於第一審調查時供稱伊以前見過上訴人，警詢時因伊半昏迷
，故表示不知何人行兇，其於原審更審調查時復稱案發前即認識上訴人之父陳金標，
因陳某砍伊胞弟許進隆，伊於案發二星期前，曾在醫院與陳金標打架，係警察帶陳某
至醫院，伊對其質問，之後過二、三天，陳金標找人要與伊等和解，在和解前，陳金
標且帶人至伊車行示威，上訴人亦與其父同往，故伊會認識上訴人等語（見一審卷第
二三五頁、原審更(一)卷第六十八頁）。然上訴人果曾參與本件殺人犯行，則許進興先
前既已因其弟許進隆與陳金標車禍互毆等糾葛而見過上訴人且認識，衡情對其印象應
相當深刻，何以案發後於警詢時，並未指稱上訴人涉案？實不無可疑。原判決理由係
以許進興、許進隆及張雪霞均傷勢嚴重送醫急救，在醫院應詢，彼等對突如其來發生
之慘事，於忍受身心劇烈創痛之餘，難免一時無法憶起參與行兇者與彼等之利害關係
，或曾發生之衝突情節，故僅能指稱已遭制服之王忠平為行兇者之一，況依彼等警詢
中之指訴，行兇之人前往其住處時，係藉詞欲找綽號「天狗」之賴哲宗，故彼等記憶
上之搜尋，不免受此導引，由與賴哲宗相關之人事開始回想而無所得；待彼等傷癒返
家，循最近曾發生衝突之場景回憶，始於偵查中據以指稱係最近曾與許進隆發生車禍
及互毆衝突之陳金標之子即上訴人亦為行兇者之一，認其情節與常人之記憶狀態，不
能謂有何矛盾；並以許進興所稱警詢時伊呈半昏迷，伊當時受傷嚴重，故未能馬上指
出上訴人涉案等語，因認其於案發時頭部受傷嚴重，對於何人參與行兇之描述，警詢
之初即難期其絕對正確，且亦可能因警方僅提供口卡指認，而有不同描述，致產生與
實情出入之情形，此仍無礙於其嗣後指認上訴人亦參與殺人之真實性云云，而為不利
於上訴人之認定（見原判決第四至六頁）。然許進興案發後於警局初詢，已供稱歹徒
係為了日前其胞弟許進隆遭陳金標殺害，要求伊等和解，伊等不肯，故持刀至伊住處
砍殺等語（見他字卷第十五頁），其當時既已鎖定案發原因係牽涉上訴人之父陳金標
與其胞弟許進隆間先前之糾紛，似徵其雖受傷，但神智仍然清楚，倘上訴人於案發時
亦在場參與殺人，理當對其印象深刻，要無對其涉案未置一詞可能。是原判決上開關
於證據取捨之論斷是否合於論理法則？尚不無研酌之餘地，且與許進興前揭警詢之供
述亦難謂合，自非適法。(三)、證人陳金標於原審更審調查時到庭證稱上訴人於伊離婚
時，即與其母住一起，上訴人平常在路上遇見伊，亦不會叫伊，彼此感情不好，上訴
人不知伊與許進隆發生車禍及互毆涉訟之事，伊曾找前妻拿錢一年一、二次，偶而碰
到上訴人，但未找過上訴人，上訴人有回去看伊母親，但伊母親與伊住不同地方，上
訴人偶而會遇到伊一、二次等語（見原審更(二)卷第五十五頁）。此係對上訴人有利之
證據，原判決理由並未說明該項供證究有何瑕疵可指，乃以證人係上訴人之父，其肯
出面為上訴人作證，情屬天性，因認所為供證係屬偏頗，為臨訟勾串迴護之詞，而予
摒棄不採，此項關於證據取捨所為自由判斷職權之行使，與論理法則未免有悖，而有
判決不適用法則之違法。以上，或係上訴意旨所指摘，或為本院得依職權調查之事項
，應認原判決仍有撤銷發回更審之原因。
據上論結，應依刑事訴訟法第三百九十七條、第四百零一條，判決如主文。
中　　　華　　　民　　　國　　九十三　　年　　　三　　　月　　 十八 　　日
                              最高法院刑事第十一庭
                                  審判長法官  張　淳　淙
                                        法官  謝　俊　雄
                                        法官  蘇　振　堂
                                        法官  張　春　福
                                        法官  呂　丹　玉
      右正本證明與原本無異
                                              書  記  官
中　　　華　　　民　　　國　　九十三　　年　　　三　　　月　　二十五　　日
                                                                       ：
